最高法院刑事判決　　　　　　　　　 111年度台上字第2794號
上　訴　人　臺灣高等檢察署臺南檢察分署檢察官黃朝貴
被　　　告　王譽喬



　　　　　　黃令騰



上列上訴人因被告等違反廢棄物清理法案件，不服臺灣高等法院
臺南分院中華民國111 年1月27日第二審更審判決（110年度上更
一字第62號，起訴案號：臺灣雲林地方檢察署108年度偵字第770
9號），提起上訴，本院判決如下：
    主  文
上訴駁回。
    理  由
壹、王譽喬部分：
一、按刑事訴訟法第377 條規定，上訴於第三審法院，非以判決
    違背法令為理由，不得為之。是提起第三審上訴，應以原判
    決違背法令為理由，係屬法定要件。如果上訴理由書狀並未
    依據卷內訴訟資料，具體指摘原判決不適用何種法則或如何
    適用不當，或所指摘原判決違法情事，顯與法律規定得為第
    三審上訴理由之違法情形，不相適合時，均應認其上訴為違
    背法律上之程式，予以駁回。本件原判決認定被告王譽喬有
    其事實欄所載違反廢棄物清理法犯行，因而撤銷第一審之科
    刑判決，改判仍論處王譽喬非法清除廢棄物罪刑（處有期徒
    刑1 年1月，緩刑3年，並應向公庫支付新台幣10萬元）。已
    詳述認定犯罪事實所憑之證據及理由。
二、審判期日之訴訟程序，專以審判筆錄為證，刑事訴訟法第47
    條定有明文。稽之卷內證據資料，原判決所採王譽喬量刑資
    料中之王譽喬遭查獲後業已於民國109年2月27日將本案廢棄
    物合法清除完畢之相關資料（見原判決第5頁倒數第1行至第
    6頁第1行），應係指王譽喬庭呈之廢棄物處理場受託處理一
    般事業廢棄物清除機構進廠（場）確認單、雲林縣環境保護
    局110年3年12日函及檢附之該局109年3月19日函、109年2月
    27日稽查工作紀錄暨109年2月27日清除當日之稽查照片，且
    上開資料均已在原審之前審、原審審理中對王譽喬及檢察官
    提示調查，使當事人有陳述意見之機會，並允就科刑資料及
    範圍表示意見，有各該審判筆錄在卷可稽（見原審之前審卷
    第261至273頁；更一審卷第312至320頁）。是王譽喬此部分
    科刑資料，業經歷審提示調查，使王譽喬及檢察官有說明及
    表示意見之機會，已予程序上之保障，且該項證據經歷審提
    示調查，已為檢察官所熟悉之證據，則原審採為刑罰裁量之
    依據，難認有科刑資料未踐行調查程序之違法。上訴意旨指
    摘原判決未詳予指明王譽喬於109年2月27日將廢棄物合法清
    除完畢相關資料之出處，原審所踐行之科刑資料調查程序有
    不適用法則之違法等語，自非適法之第三審上訴理由。檢察
    官此部分之上訴不合於法律上之程式，應予駁回。
貳、黃令騰部分：
一、本件原判決以公訴意旨略以：王譽喬基於非法清除廢棄物之
    犯意，自大台北地區某處，載運營建事業廢棄物，前往本案
    現場，被告黃令騰明知王譽喬所載之廢棄物非乾淨土方，不
    得任意傾倒，仍與王譽喬共同基於非法清除廢棄物之犯意聯
    絡，准許王譽喬將曳引車駛入，並由黃令騰駕駛挖土機，將
    廢棄物自曳引車之車斗挖出，傾倒在本案現場，因認黃令騰
    涉有非法清除廢棄物罪嫌。惟經審理結果，認為不能證明黃
    令騰有上開公訴意旨所指犯行，因而撤銷第一審此部分之科
    刑判決，改判諭知無罪，已載敘其取捨論斷所憑之依據及理
    由。
二、檢察官上訴意旨略以：㈠原判決認黃令騰確有同意王譽喬傾
    倒廢棄物之犯意，王譽喬將車斗抬舉即可輕易完成作業，何
    須大費周章以挖土機卸貨云云。然黃令騰係負責整地綠化，
    若將全部廢棄物傾倒在同地點，將導致該處太多廢棄物，植
    物無法生長，而無法進行綠化，故其2 人應係避免影響綠化
    ，方以挖土機先挖出一部分，逐一堆置在不同位置。原審未
    斟酌調查，亦未說明不採之理由，顯有理由不備之違法。且
    本案曳引車連同所載運之廢棄物，重約30至40噸，惟依現場
    照片所示，曳引車通行經過之土地，僅產生甚淺之輪胎壓痕
    ，並無陷落埋沒土中之情形，是王譽喬、黃令騰所稱，曳引
    車因太重致陷入土中，核與實情不符。㈡證人巫佳翰已證稱
    王譽喬沒說「他車子太重陷下去，所以才請挖土機司機幫他
    推一下」，且王譽喬也有向巫佳翰說「他先在這邊，還沒開
    始倒，還沒開始作」等語，如因車子太重陷入洞坑，沒有要
    傾倒廢棄物之意，王譽喬即應向稽查人員巫佳翰說明，原判
    決竟未斟酌巫佳翰證詞，逕斷章取義認為巫佳翰當時專注在
    車斗上面，對王譽喬是否有說車子過重陷入土中乙事並無印
    象，原判決就證據之取捨亦有違法。㈢依證人鐘季州所述，
    王譽喬在新竹香山與鐘季州會車時，鐘季州僅告知「進安府
    」附近可以傾倒，但未細說是傾倒何物，更不知王譽喬載運
    何種廢棄物，而新竹香山距本案現場雲林縣台西鄉尚有一段
    距離，衡情王譽喬應會再詢問清楚後才前往傾倒，是本件應
    係王譽喬聽聞鐘季州意見，再詳細詢問各種資訊，進而與黃
    令騰聯絡妥當，始前往傾倒，其2 人應有犯意聯絡，原判決
    未斟酌上情，亦有採證違法等語。
三、檢察官就被告犯罪事實，應負舉證責任，並指出證明之方法
    ，為刑事訴訟法第161條第1項所明定。因此，檢察官對於起
    訴之犯罪事實，應負實質之舉證責任。倘其所提出之證據，
    不足為被告有罪之積極證明，或其闡明之證明方法，無從說
    服法院形成被告有罪之心證，基於無罪推定之原則，自應為
    被告無罪之諭知。而認定犯罪事實所憑之證據，無論直接或
    間接證據，其為訴訟上之證明，須於通常一般之人均不致有
    所懷疑，而得確信其為真實之程度者，始得據為有罪之認定
    ，倘其證明尚未達到此一程度，而有合理之懷疑存在時，事
    實審法院復已就其心證上理由予以闡述，敘明其如何無從為
    有罪之確信，因而為無罪之判決，即不得任意指為違法。原
    判決就黃令騰被訴違反廢棄物清理法犯行，經綜合調查證據
    所得及全案辯論意旨，認為檢察官所舉之證據尚不足以證明
    黃令騰有被訴此部分之犯行，已詳為說明：㈠黃令騰與王譽
    喬並不相識，王譽喬亦未加入黃令騰徵求土方之LINE通訊軟
    體群組；其2人平日持用之行動電話，自108年11月10日起至
    同年12月10日止，查無任何聯絡紀錄；王譽喬原先欲載往苗
    栗卓蘭某回收場，然該處因週日未營業，其從車上配置之無
    線電中得知本案進安府土地可以傾倒廢棄物，乃載往該處等
    情，已據王譽喬供述明確，核與鐘季州所述情節大致相符。
    黃令騰既與王譽喬不相識，王譽喬係臨時改變行程而南下，
    其行程中亦無與黃令騰有所聯絡，因認黃令騰對王譽喬之收
    集、運輸廢棄物至本案現場前之行為顯不知情，此部分自難
    認其與王譽喬有犯意之聯絡，而令其負共同正犯責任。㈡王
    譽喬駕駛曳引車載運廢棄物至進安府時，黃令騰因其上有雜
    質而拒收，嗣該曳引車陷入泥淖中，黃令騰乃駕駛挖土機，
    欲協助曳引車脫困乙節，業據黃令騰、王譽喬迭於警詢、偵
    查、法院審理陳述明確，且歷次所述悉相符合；證人盧福傳
    證稱：當時進去會卡住等語，而證人林萬憲亦證稱：我看後
    來拍照的那個位置有一些溼土，車子有卡住的痕跡，那裡有
    一個屯的痕跡，車子卡住的地方剛好在溼土那邊等語；參諸
    卷附警卷第62頁上方相片所示，該曳引車所在之處，確屬潮
    溼、鬆軟之地，胎痕較深，前後亦有土地高低落差等情，因
    認王譽喬的曳引車於此地形，自有可能卡住而需要黃令騰協
    助。至於卷附相片應係曳引車脫困後所拍攝，不能僅以曳引
    車脫困後全車輪胎清楚可見、未見陷落埋沒土中之照片，即
    謂該車未曾受困。㈢依卷附相片顯示，王譽喬駕駛之曳引車
    所掛子車，有舉高讓車斗傾斜，以傾倒車斗內物品之機械裝
    置，此與一般單純車斗，須靠人力或其他機械力挖掘，方能
    卸下車斗內物品者有別；證人王選民所稱：像我的大貨車卸
    貨時不需要怪手幫忙挖，車子卡住時才需要怪手幫忙，沒卡
    住的話，直接滑行物品就會掉落，我去那2 次都直接卸在地
    上等語，則黃令騰如確有同意王譽喬傾倒，何以王譽喬不使
    用該車舉高車斗之裝置，使車斗傾斜，即可於短時間內將全
    部載運之土方傾倒於坑洞內，嗣再用挖土機整平即可，何以
    反用挖土機之方式挖掘車斗內之物？其以挖土機幫忙卸貨之
    模式，顯然多此一舉，亦與王選民所述的作業方式不同。㈣
    盧福傳、巫佳翰雖證稱王譽喬未曾向其等反應本案曳引車有
    陷在土中之情形云云，然盧福傳僅係路人，王譽喬不需與其
    有過多的解釋，而巫佳翰雖為稽查人員，然其至現場主要是
    調查車斗上之物品是否為廢棄物、來源為何、有無合法來源
    證明等節，車輪有無陷在土中，本非其所關心，其即有可能
    未就此情詢問王譽喬；何況，其於第一審經審判長再次確認
    其有無聽到此情，亦稱：我可能沒很在意聽，我當時比較專
    注在車斗上面，我對此真的沒印象等語，是不能僅以上開證
    人證稱王譽喬未曾向其等反應本案曳引車有陷在土中之情形
    ，即認黃令騰無駕駛挖土機協助王譽喬脫困之情。卷內復查
    無其他證據足以證明黃令騰確有檢察官所指上開犯行，基於
    罪疑有利被告及無罪推定原則，尚難遽為黃令騰有罪之判決
    。檢察官既未提出適合於證明此部分犯罪事實之積極證據，
    並闡明其證據方法與待證事實之關係；原審對於卷內訴訟資
    料，復已逐一剖析，參互審酌，仍無從獲得此部分有罪之心
    證，因而為黃令騰有利之認定，於法洵無違誤。檢察官上訴
    意旨徒就原審取捨證據及判斷其證明力職權之適法行使，及
    判決內已明白論斷之事項，任憑己見為不同之評價，指摘原
    判決理由不備、採證不當，洵非適法之第三審上訴理由。應
    認檢察官此部分上訴違背法律上之程式，予以駁回。
據上論結，應依刑事訴訟法第395條前段，判決如主文。
中    華    民    國   111    年    6     月    30    日
                  刑事第三庭審判長法  官  徐  昌  錦  
                                  法  官  林  海  祥  
                                  法  官  侯  廷  昌  
                                  法  官  楊  智  勝  
                                  法  官  林  恆  吉  
本件正本證明與原本無異
                                  書記官
中    華    民    國   111    年    7     月    5     日